臺灣高雄地方法院民事判決　　　　　　 100年度勞訴字第31號
原　　　告　許天來
訴訟代理人　史乃文律師
　　　　　　楊林澂律師
被　　　告　台塑汽車貨運股份有限公司
法定代理人　陳勝光
訴訟代理人　陳錦隆律師
　　　　　　劉素吟律師
上列當事人間給付退休金事件，經本院於民國100年7月4日言詞
辯論終結，判決如下：
    主      文
原告之訴及假執行之聲請均駁回。
訴訟費用由原告負擔。
    事實及理由
一、原告主張：伊自民國67年1 月7 日起受僱於被告擔任理貨員
    職務，同年7 月12日離職，復於68年8 月17日再受僱於被告
    擔任理貨員，原訂於99年9 月27日辦理退休，惟被告以工資
    計算有誤為由，遲未核准，經高雄市政府勞工局協調，伊同
    意以99年10月11日為退休生效日，但兩造仍合意以99年3 月
    至8 月之工資清冊為計算退休金基準，被告並已先給付退休
    金新台幣（下同）2,168,954 元。而伊於68年8 月17日再行
    受僱於被告，及至97年6 月1 日始適用勞工退休金條例（下
    稱勞退條例）新制，按月提撥退休金至伊帳戶，則於適用勞
    退條例新制前之工作年資應予保留。故伊於勞動基準法（下
    稱勞基法，勞基法自73年8 月1 日施行）施行前之工作年資
    為自67年1 月7 日起至67年7 月12日止，共計6 月16日；自
    68 年8月17日起至73年7 月31日止，共計4 年11月15日，二
    者合計工作年資為5 年5 月21日，依台灣省工廠工人退休規
    則（下稱工廠工人退休規則）第9 條第1 款規定，共計10個
    基數。伊於勞基法施行後至適用勞退條例前即自73年8 月1
    日起至97年5 月31日止之工作年資為24年9 月，依勞基法第
    55條第1 項第1 款規定，共計36個基數。又伊於退休前3 個
    月平均工資為69,956元，退休前6 個月平均工資為69,305元
    ，則原告得請求退休金為3,194,540 元【〈69956 （元）×
    10（基數）〉+ 〈69305 （元）×36（基數）〉＝3,194,54
    0 元】，扣除被告已先為給付之2,168,954 元，伊尚得請求
    被告給付1,025,586 元（0000000-0000000 ＝0000000 ），
    本件伊僅起訴請求1,008,747 元。又25公斤散裝包以棧板機
    械作業時，仍須由理貨員在現場裝疊，且若有裝疊不整齊或
    須疊高之情形，亦須由人力搬運，故以人工作業每噸48元為
    計算單價，係屬合理，被告認應以每噸21.8元計價，伊有溢
    領理貨津貼之情事，平均工資應扣除伊溢領之理貨津貼而為
    計算，並以伊溢領之理貨津貼主張抵銷，顯無理由。為此，
    爰依兩造間勞動契約之法律關係，提起本件訴訟。並聲明：
    (一)被告應給付原告1,008,747 元及自起訴狀繕本送達翌日起
    至清償日止，按年息5 ％計算之利息。(二)願供擔保請准宣告
    假執行。
二、被告則以：原告自97年2 月起至99年9 月止，於伊林園廠執
    行部分25公斤散裝包係採機械作業之理貨工作，惟伊因電腦
    程式未予更改，致採用人力作業單價每噸48元計算理貨津貼
    ，因而溢付原告理貨津貼285,506 元。至原告得請求退休金
    及工作年資，應分別適用勞基法修正前、後之規定核算。依
    勞基法第10條規定，原告於67年1 月至7 月間之年資，距離
    其再行受僱已逾3 個月，不得併計。又依伊工作規則第23條
    、工廠工人退休規則第9 條第1 款、勞基法第55條規定，原
    告於勞基法施行前之整數年資為4 年，共計8 個基數，於勞
    基法施行後至適用勞退條例前即73年8 月1 日起至97年5 月
    31日止，工作年資24年9 月，共計36個基數。再原告每月平
    均工資，扣除溢領之理貨津貼，退休前3 個月平均工資應為
    55,381元、退休前6 個月平均工資則為54,390元，則原告得
    請求退休金為2,401,088 元【〈55381 （元）×8 （基數）
    〉+ 〈54390 （元）×36（基數）〉＝0000000 】，經扣除
    原告溢領之理貨津貼285,506 元，原告所得請領之退休金為
    2,115,582 元，尚低於伊已給付予原告之退休金2,168,954
    元，亦即伊已多給付原告53,372元，本件原告再為請求給付
    退休金差額，顯無理由等語，資為抗辯。並聲明：(一)原告之
    訴駁回。(二)如受不利判決，願供擔保請准宣告免為假執行。
三、兩造不爭執之事項：
  (一)原告自67年1 月7 日起受僱於被告擔任理貨員職務，同年7
    月12日離職，復於68年8 月17日再受僱於被告擔任理貨員，
    並以99年10月11日為退休生效日。
  (二)原告受僱於被告之工作期間：自67年1 月7 日起至67年7 月
    12日止，約6 月餘；自68年8 月17日起至73年7 月31日止，
    約4 年11月餘；73年8 月1 日起至97年5 月31日（原告於97
    年6 月1 日始適用勞工退休金條例）止，約23年9 月餘。
  (三)被告已給付原告退休金2,168,954 元。
  (四)原告於97年12月至被告林園廠區任職，林園廠區之作業方式
    區分為人工及機械作業，該廠區人工作業之理貨津貼計算單
    價為每噸48元、機械作業之理貨津貼計算單價為每噸21.8元
    。林園廠區之貨物種類區分為1 噸太空包及25公斤散裝包二
    種，1 噸太空包係以機械作業方式為之，其理貨津貼計算單
    價為每噸21.8元。
  (五)兩造同意平均工資之計算月份自99年3月起至99年8月止。
  (六)若原告主張有理由，即原告之薪資不應扣除被告溢付之理貨
    津貼，99年3 月之薪資65,534元、99年4 月之薪資73,459元
    、99年5 月之薪資71,547元、99年6 月之薪資66,883元、99
    年7 月之薪資75,344元、99年8 月之薪資72,304元，退休前
    6 個月平均工資為69,305元。若被告主張有理由，即原告之
    薪資應扣除被告溢付之理貨津貼，99年3 月之薪資51,732元
    、99年4 月之薪資56,468元、99年5 月之薪資55,558元、99
    年6 月之薪資54,335元、99年7 月之薪資58,877元、99年8
    月之薪資56,623元，退休前6 個月平均工資為54,390元。
  (七)若被告主張溢付理貨津貼有理由，被告自97年12月起至99年
    9 月止，溢付總金額為285,506 元。
  (八)兩造對原告起訴狀所附原證1 至原證15號，形式真正均不爭
    執，及被告答辯狀附表1-1 至1-22及被證1 至6 ，形式真正
    均不爭執。
  (九)關於本件原告退休金計算之法律依據，勞基法施行前係依照
    台灣省工廠工人退休規則；勞基法施行後至被告施行勞退條
    例新制前（97年5 月31日）係依照勞基法。
四、本件之爭點：(一)被告主張溢付之理貨津貼，不應計入平均工
    資之計算，有無理由？(二)原告得請求被告給付之退休金數額
    為若干？(三)被告之抵銷抗辯，有無理由？原告請求被告給付
    退休金差額，有無理由？
  (一)被告主張溢付之理貨津貼，不應計入平均工資之計算，有無
    理由？
  1.原告主張：25公斤散裝包以棧板機械作業時，仍須由理貨員
    在現場裝疊，且若有裝疊不整齊或須疊高之情形，亦須由人
    力搬運，故以人工作業每噸48元為計算單價，係屬合理等語
    ，惟為被告所否認。經查，證人即乙順倉儲有限公司工作人
    員林川源於本院證稱：被告向伊公司租借倉庫營業使用以作
    為其林園廠區。被告林園廠區之貨物有太空包及25公斤散裝
    包二種。太空包（最輕為600 公斤）之作業方式，係由伊公
    司人員駕駛堆高機將太空包吊至車上定位，太空包不可能以
    人工作業方式搬運及堆疊。25公斤散裝包之作業方式，係40
    包合計1 噸已堆放在一個棧板上，伊再以推拖拉方式將1 個
    棧板上40包合計1 噸之25公斤散裝包放置至車上，此40包25
    公斤散裝包不須再以人工方式搬運及堆疊。車台最底層一次
    可放置18噸共720 包之25公斤散裝包，超過18噸即720 包之
    25公斤散裝包部分，若有空間可再增加25公斤散裝包之裝載
    ，得以機械作業方式將25公斤散裝包往上堆放，但理貨員不
    希望堆置過高，有時會將1 噸40包25公斤散裝包拆成一半分
    割堆疊，此時即須以人工作業方式搬運及堆疊。故車台第一
    層（最底層）18噸25公斤散裝包均係以機械作業方式為之，
    第二層超過18噸之25公斤散裝包部分得以人工或機械作業方
    式為之。至1 個棧板上40包25公斤散裝包因棧板上塑膠板破
    損而散落，應以人工搬運及堆疊，及理貨員將第二層1 噸40
    包25公斤散裝包拆成一半分開堆疊等情形，均非常見等語（
    見本院卷第282-284 頁），而原告係於97年12月至被告林園
    廠擔任理貨員，林園廠區之作業方式區分為人工及機械作業
    ，人工作業之理貨津貼計算單價為每噸48元、機械作業之理
    貨津貼計算單價為每噸21.8元。林園廠區之貨物種類區分為
    太空包及25公斤散裝包，太空包係以機械作業方式為之，其
    理貨津貼計算單價為每噸48元，此為兩造所不爭執，是被告
    林園廠區之太空包部分，係採機械作業方式，其理貨津貼計
    算單價為每噸21.8元。25公斤散裝包部分，車台最底層18噸
    （即720 包）之25公斤散裝包係採機械作業方式，第2 層超
    過18噸之25公斤散裝包得採人工或機械作業方式，人工及機
    械作業之理貨津貼計算單價各為每噸48元及21.8元，應堪認
    定。原告上開主張，自非可採。
  2.原告又主張：被告就25公斤散裝包之作業方式由人工作業改
    採棧板機械作業，致理貨津貼之計算單價變動，係對勞工為
    不利之勞動條件之變更，並未徵得勞工同意，亦未告知，故
    對原告及其他勞工不生效力云云。惟查，原告於97年12月間
    至被告林園廠區工作，即已知悉該廠區有人工（須人力搬運
    及堆疊）及機械（不須人力搬運及堆疊）作業方式之區別，
    及人工及機械作業之計算單價各為每噸48元及21.8元等情，
    此經原告自承在卷（見本院卷第260、261、281頁），是原
    告至被告林園廠區任職時，就該廠區之作業及計薪方式既早
    已知悉而未有異議，足認原告已同意被告依前開薪資計算方
    式核算其應得之工資甚明，尚非資方即被告對薪資或勞動條
    件為不利之變更。原告上開主張，洵無足採。至原告所提出
    由其多位同事簽名之問卷調查表（見本院卷第199頁），核
    係該第三人等未經兩造同意於法庭外以書狀所為之陳述，且
    未經具結及公證人之認證，依民事訴訟法第305條第3項及第
    6項規定，應無證據能力，亦無法據為有利於原告之認定。
  3.綜上，被告林園廠區25公斤散裝包係採人工或機械作業方式
    ，人工及機械作業之理貨津貼計算單價各為每噸48元及21.8
    元，而被告就25公斤散裝包以機械作業方式部分，自97年12
    月起至99年9 月止已溢付予原告總金額為285,506 元，此為
    兩造所不爭執，則溢付之理貨津貼自不應列入工資以計算退
    休前之平均工資，至為明確。故被告辯稱：伊就25公斤散裝
    包係採機械作業之理貨工作部分，誤以人工作業理貨津貼之
    單價48元計算，因而溢付原告自97年2 月起至99年9 月止之
    理貨津貼285,506 元，且該溢付之理貨津貼，不應計入平均
    工資而為計算等語，堪予採信。
  (二)原告得請求被告給付之退休金金額為若干？
  1.原告主張：伊於67年1  月7 日起至同年7  月12日止及自68
    年8 月17日起至73年7 月31日（勞基法施行前）止於被告任
    職之工作年資應予併計等語，被告則辯以：原告自67年1 月
    7 日起至同年7 月12日止之工作年資，距其於68年8 月17日
    再行受僱已逾3 個月，依勞基法第10條規定，該段之工作年
    資不得併計等語。
  2.按「勞工工作年資自受僱之日起算，適用本法前之工作年資
    ，其資遣費及退休金給與標準，依其當時應適用之法令規定
    計算；當時無法令可資適用者，依各該事業單位自訂之規定
    或勞雇雙方之協商計算之。適用本法後之工作年資，其資遣
    費及退休金給與標準，依第17條及第55條規定計算。」，勞
    基法第84條之2 定有明文。而勞基法係於73年7 月30日公布
    ，同年8 月1 日施行。又「查勞動基準法第84 條 之2 規定
    勞工工作年資自受僱之日起算，所稱勞工，仍適用該法之勞
    工，包括定期契約及不定期契約之勞工在內；所稱工作年資
    ，係溯及適用該法之前，雇主及勞工若訂有數個勞動契約；
    其前後契約均未間斷，勞工連續工作，僅契約更換而已，則
    工作年資自最初受僱之日開始起算；前後契約若有間斷，則
    工作年資自間斷後所成立之契約開始之日起算。但勞雇雙方
    若有合併計算之約定者，從其約定。」，此有行政院勞工委
    員會87年6 月18日（87）台勞動三字第02284 號函可參。
  3.依被告所制訂之工作規則第23條退休金之發給規定：「從業
    人員之退休金依左列規定發給：一、73年7 月31日以前之工
    作年資依『臺灣省工廠工人退休規則』之規定核計基數，並
    按退休前3 個月之平均薪資計算。73年8 月1 日以後之工作
    年資依『勞動基準法』第55條規定核計基數，並按退休前6
    個月之平均薪資計算。但兩者合計最高以45個基數為限。」
    等語（見本院卷第182-186 頁）。本件原告於勞基法施行前
    任職被告，於施行後退休，已如前述，則原告於勞基法施行
    前之年資，其退休金之給與，應適用工廠工人退休規則；於
    勞基法施行後之年資，其退休金之給與，應適用勞基法。查
    原告任職於被告之始點雖為67年1 月7 日，然於同年7 月12
    日即離職，嗣又於68年8 月17日再任職於被告，兩造間之勞
    動契約已有間斷之情形，而此間斷情形，依工廠工人退休規
    則之全文內容，並無工作年資應合併計算之相關規定可循，
    且兩造就該間斷之工作年資復無合併計算之約定，是本件原
    告退休年資之計算，依上開說明，應自間斷後所成立之契約
    開始之日即自68年8 月17日開始起算。原告主張：伊自67年
    1 月7 日起至67年7 月12日止任職於被告之期間，應併入伊
    退休年資而為計算云云，洵非可採。
  4.按「工人工作年資滿15年者，應由工廠給與30個基數之退休
    金，工作年資超過15年者，每逾1 年增給半個基數之退休金
    ，其賸餘年資滿半年者以1 年計算，未滿半年者不計，合計
    最高以35個基數為限」，「勞工工作年資，每滿1年給與2個
    基數，但超過15年之工作年資，每滿1年給與1個基數，最高
    總數以45個基數為限，未滿半年者以半年計，滿半年者以1
    年計」，工廠工人退休規則第9條第1款、勞基法第55條第1
    項第1款分別定有明文。又所謂退休金基數之標準，於適用
    工廠工人退休規則時，其係按月支薪者，以核准退休前3個
    月之平均工資所得為準；適用勞基法時，應以平均工資即事
    由發生之當日前6個月內所得工資總額除以該期間之總日數
    所得之金額為據，此觀工廠工人退休規則第10條第1項第1款
    、勞基法第55條第2項、第2條第4款規定自明。查原告退休
    年資之計算應自68年8月17日起算，且溢付之理貨津貼金額
    不應列入工資以計算退休前之平均工資，業經本院認定如前
    ，經扣除後，99年3月之薪資51,732元、99年4月之薪資56,
    468元、99年5月之薪資55,558元、99年6月之薪資54,335 元
    、99年7月之薪資58,877元、99年8月之薪資56,623元，此為
    兩造所不爭執，是原告依法得請求被告給付之退休金，其金
    額計算如下：
  (1)勞動基準法施行前（即適用工廠工人退休規則）之退休金：
    查原告自68年8 月17日起至73年7 月31日止，工作年資約4
    年11月餘，可得10個基數（5 ×2 ＝10。依工廠工人退休規
    則第9 條第1 款規定，賸餘年資滿半年者以1 年計算，未滿
    半年者不計），其退休前3 個月之月平均工資為55,381元【
    （54335+58877+56623 ）÷92×30＝55381 ，小數點以下四
    捨五入（下同）。】，則依工廠工人退休規則之規定，被告
    應給付原告之退休金為553,810 元（55381 ×10＝553810）
    。
  (2)勞動基準法施行後之退休金：
    查原告自73年8 月1 日起至97年5 月31日止，工作年資約23
    年9 月餘，因原告之工作年資與前述適用工廠工人退休規則
    之年資已逾15年，故10年部分有20個基數（10×2 ＝20，扣
    除適用工廠工人退休規則之5 年工作年資），餘者13年9 月
    餘部分有14個基數，共計34個基數。又原告退休前6 個月之
    月平均工資為54,390元，已如前述，則依勞基法之規定，被
    告應給付原告之退休金為1,849,260元（54390×34＝0000
    000）。
  (3)以上合計為2,403,070 元（553810+0000000＝0000000 ），
    而被告已給付退休金2,168,954 元予原告，業如前述，經扣
    除後，原告得向被告請求給付退休金金額為234,116 元（00
    00000-0000000 ＝234116）。
  (三)被告之抵銷抗辯，有無理由？原告請求被告給付退休金差額
    ，有無理由？
    按「無法律上原因而受利益，致他人受損害者，應返還其利
    益」、「二人互負債務，而其給付種類相同，並均屆清償期
    者，各得以其債務，與他方之債務，互為抵銷。」，民法第
    179 條前段、第334 條第1 項本文分別定有明文。查被告就
    25公斤散裝包以機械作業方式部分，自97年12月起至99年9
    月止已溢付予原告總金額為285,506 元，已如前述，原告就
    此溢領之部分，自屬無法律上之原因而受利益，致被告受有
    損害，被告自得請求被告返還之，而原告得請求被告給付之
    退休金為234,116 元，是兩造既互負有前述債務，且均屆清
    償期，則被告主張以其對原告溢付理貨津貼之不當得利債權
    285,506 元，與原告之退休金債權234,116 元抵銷，應予准
    許，經抵銷後，被告尚溢付原告退休金金額51,390元（0000
    00-000000 ＝51390 ），故本件原告請求被告再為給付退休
    金差額，洵屬無據。
五、綜上所述，原告依勞動契約之法律關係，請求被告給付退休
    金差額1,008,747 元及自起訴狀繕本送達翌日起至清償日止
    ，按年息5 ％計算之利息，為無理由，應予駁回。原告之訴
    既經駁回，其假執行之聲請已失所附麗，應併駁回之。
六、本件事證已臻明確，兩造其餘攻擊防禦方法及舉證，於判決
    結果無影響，毋庸逐一論列，附此敘明。
七、結論：本件原告之訴為無理由，依民事訴訟法第78條之規定
    ，判決如主文。
中    華    民    國  100     年    7     月    21    日
                    民事鳳山分庭法  官  何悅芳
以上正本係照原本作成。
如對本判決上訴，須於判決送達後20日內向本院提出上訴狀。如
委任律師提起上訴者，應一併繳納上訴審裁判費。
中    華    民    國   100    年    7     月    21    日
                                書記官  陳俐嫺